【裁判字號】    98,交抗,8
【裁判日期】    980112
【裁判案由】    聲明異議
【裁判全文】
臺灣高等法院高雄分院刑事裁定           98年度交抗字第8號
抗  告人即  交通部公路總局高雄區監理所
原處分機關
代  表  人  陳聰乾
受處  分人  甲○○
上列抗告人因受處分人違反道路交通管理處罰條例聲明異議案件
，不服臺灣高雄地方法院中華民國97年11月24日裁定（97年度交
聲字第2435號），提起抗告，本院裁定如下：
    主  文
抗告駁回。
    理  由
一、抗告意旨略以：按道路交通管理處罰條例第35條第1 項第1
    款規定：酒精濃度超過規定標準之汽車駕駛人，處新臺幣1
    萬5 千元以上6 萬元以下罰鍰，並當場移置保管該汽車及吊
    扣其駕駛執照1 年。另按同條例第67條第6 項規定：汽車駕
    駛人違反本條例規定，應受吊扣駕駛執照處分，於汽車駕駛
    人係無駕駛執照駕車者，在所規定最長吊扣期間內，不得考
    領駕駛執照。又按道路交通安全規則第62條第2 項規定：汽
    車駕駛人受吊扣、吊銷駕駛執照處分尚未確定執行前，不得
    參加汽車駕駛執照之晉級考驗，如參加考驗取得高一級之駕
    駛執照資格者，該項資格於執行吊扣或吊銷駕駛執照之處分
    時，一併吊扣或吊銷，但持有機器腳踏車駕駛執照報考小型
    車汽車駕駛執照者，不在此限；又同規則第50條第1 項規定
    ：汽車駕駛執照為駕駛汽車之許可憑證，由駕駛人向公路監
    理機關申請登記，考驗及格後發給之。汽車駕駛人經驗及格
    ，未領取駕駛執照前，不得駕駛汽車。上開處罰酒後駕車行
    為規定之立法目的在於駕駛人於飲酒後駕車，將無法保持清
    晰、正常之判斷，反應及操控能力降低，增加發生交通事故
    之危險，對於整體用路人之生命、身體、財產法益造成極大
    之侵害，故對於酒後駕車行為除科以罰鍰及當場移置保管該
    汽車外，並吊扣駕駛人之駕駛執照1 年及命其應接受道路交
    通安全講習，以避免駕駛人再犯，確保用路人之安全。94年
    12月14日修正前道路交通管理處罰條例第68條原規定：汽車
    駕駛人，因違反本條例及道路交通安全規則之規定，受吊扣
    或吊銷駕駛執照處分時，吊扣或吊銷其持有各級車類之駕駛
    執照。修正後則規定：汽車駕駛人，因違反本條例及道路交
    通安全規則之規定，受吊銷駕駛執照處分時，吊銷其持有各
    級車類之駕駛執照照。故依修正後規定，當行為人有違反道
    路交通管理處罰條例第35條第1 項第1 款規定，而有應吊扣
    駕駛執照時，僅能吊扣行為當時駕駛該違規車輛所憑之駕駛
    執照，而不得吊扣該違規行為人所持有、與駕駛違規車輛無
    關之其他各級車類駕駛執照，故道路交通管理處罰條例第35
    條第1 項第1 款所規定之「吊扣駕駛執照」，應係指「吊扣
    駕駛人酒後違規駕駛時，駕駛該違規車輛所憑之駕駛執照」
    。而因取得高一級車類之駕駛資格者，得駕駛較低級車類之
    車輛，因此當未領有較低級駕駛執照者，依憑其所領有之較
    高級駕駛執照，酒後違規駕駛較低級之車輛時，自仍應吊扣
    其駕駛該違規車輛所憑之較高駕駛執照，如此始符合道路交
    通安全規則第114 條第2 款、第53條、第61條第1 項及道路
    交通管理處罰條例第35條第1 項第1 款、第24條第1 項第2
    款、第68條規定之意旨。本件受處分人酒後駕車違規時所駕
    駛之自用小貨車之資格憑證為普通聯結車駕駛執照，抗告人
    依交通部民國97年1 月24日交路字第0970015997號函釋及道
    路交通管理處罰條例第35條第1 項規定，裁處罰鍰新臺幣19
    ,500 元 ，及吊扣其汽車（普通聯結車）駕駛執照12個月，
    施以道安講習，於法自無不合。是原裁定尚有違誤，為加強
    道路交通管理，維護交通秩序，確保交通安全，爰依法提起
    抗告，請求撤銷原裁定云云。
二、原裁定意旨以：
  (一)本件聲明異議意旨略以：異議人即受處分人於97年10月14日
    因酒後駕車為警攔停酒測，並遭開單舉發，惟異議人違規時
    係駕駛自用小貨車，監理機關所吊扣者乃異議人之普通聯結
    車駕駛執照，爰依法聲明異議，請求撤銷吊扣駕照處分等語
    。
  (二)按汽車駕駛人，駕駛汽車經測試檢定有酒精濃度超過規定標
    準之情形者，處新臺幣（下同）15,000元以上60,000元以下
    罰鍰，並當場移置保管其車輛及吊扣其駕駛執照1 年，道路
    交通管理處罰條例第35條第1 項第1 款定有明文。而所謂酒
    精濃度超過規定之標準者，依道路交通安全規則第114 條第
    2 款之規定，係指汽車駕駛人飲用酒類或其他類似物後其吐
    氣所含酒精濃度超過每公升0.25毫克或血液中酒精濃度超過
    0.05% 以上者。次按，汽車駕駛人，因違反本條例及道路交
    通安全規則之規定，受吊銷駕駛執照處分時，吊銷其持有各
    級車類之駕駛執照，道路交通管理處罰條例第68條定有明文
    。此規定係於94年12月14日修正公布，並於95年3 月1 日施
    行，而修正前之道路交通管理處罰條例第68條則係規定「汽
    車駕駛人，因違反本條例及道路交通安全規則之規定，受吊
    扣或吊銷駕駛執照處分時，吊扣或吊銷其持有各級車類之駕
    駛執照」，觀其修法意旨，係以「原條文將違規駕駛人所持
    有之各級車類駕駛執照一併吊扣或吊銷，失之過酷，影響人
    民工作及生活甚鉅」為由，而刪除吊扣駕駛人駕駛執照時，
    應吊扣駕駛人持有各級車類駕駛執照之規定，是依現行道路
    交通管理處罰條例，已無得吊扣駕駛人所持有他級駕駛執照
    之依據存在，從而，於為吊扣駕駛人駕駛執照之處分時，自
    僅得吊扣駕駛人違規時所駕駛該級車類之駕駛執照，以限制
    其繼續駕駛該級車類行駛道路之權利，若駕駛人並無該級車
    類之駕駛執照，即無從執行吊扣駕駛執照之處分，而僅係應
    否依道路交通管理處罰條例第22條第1 項規定處罰駕駛人之
    問題。
  (三)經查：
  1.異議人即受處分人（下稱受處分人）甲○○於97年10月14日
    某時許，於飲酒後仍駕駛車號E4-6269 號自用小貨車上路，
    於同日0 時48分許，行經國到十號西向6 公里處時為警攔檢
    酒測，當場測得其呼氣酒精濃度達每公升0.39毫克，已超過
    每公升0.25毫克之規定標準，為警掣單舉發，並經原處分機
    關裁處罰鍰19,500元，並吊扣駕駛執照12個月及施以道安講
    習等情，業據受處分人自承在卷，並有內政部警察署國道公
    路警察局公警局交字第Z5B000881 號舉發違反道路交通管理
    事件通知單1 紙及原處分機關高監自裁字裁80-Z5B000881號
    違反道路交通管理事件裁決書1 紙在卷可稽，受處分人上開
    酒醉駕車違規情節及遭原處分機關據以裁罰之事實，均堪以
    認定。
  2.又受處分人並無自小貨車駕駛執照，僅有普通聯結車（原審
    裁定誤載為職業聯絡車，應予更正，以下同）駕駛執照（按
    持有普通聯結車駕駛執照者，依法可駕駛自小客車），原處
    分機關執行吊扣駕駛執照之處分時，係要求吊扣受處人普通
    聯結車駕駛執照等事實，亦經受處分人陳述明確，且有交通
    部公路總局高雄區監理所97年10月15日高監自字第09700480
    53號違反道路交通管理事件不服裁決聲明異議案件移送書、
    公路監理電子閘門證號查詢汽車駕駛人資料表各1 份在卷足
    憑。惟本件受處分人既係駕駛自用小貨車違反道路交通管理
    處罰條例第35條第1 項第1 款之規定，揆諸前揭法律規定及
    說明意旨，原處分機關依法即僅能吊扣其普通小型車之駕駛
    執照，並無得吊扣受處分人持有他級駕駛執照之依據，自不
    得因受處分人僅持有普通聯結車之駕駛執照即逕予吊扣代之
    。是原處分機關以受處分人有上開違規行為，逕行裁處吊扣
    受處分人之普通聯結車駕駛執照，已逾修正後道路交通管理
    處罰條例第68條規範之處罰範圍，自難謂係適法之處分。
  3.又道路交通安全規則第61條第1 項第3 款規定，汽車駕駛人
    取得高一級車類之駕駛資格者，應換發駕駛執照，並准其駕
    駛較低級車類之車輛，已領有聯結車駕駛執照者，得駕駛大
    客車、大貨車、代用大客車、大客貨兩用車、曳引車、小型
    車、輕型機器腳踏車。依上開規定，受處分人因領有較高級
    之普通聯結車駕駛執照，且經換發為該等駕駛執照後，其他
    低級等車類即不再核發駕駛執照，而直接允許其得駕駛其他
    車輛，固然致使受處分人上開酒醉駕車違規行為實際上並無
    普通小客車駕駛執照可供吊扣，惟行政行為採取之方法所造
    成之損害，本不得與欲達成目的之利益顯失均衡，有行政程
    序法第7 條第3 款、行政罰法第18條等規定可資參照，則原
    處分機關吊扣受處分人之普通聯結車駕駛執照，雖可達成限
    制受處分人繼續駕駛自用小貨車類行駛之目的，惟亦同時造
    成限制受處分人駕駛其他各級車類行駛之結果，且同時對其
    工作及生活影響甚大，甚而危及其就業謀生問題，所造成之
    損害已與欲達成目的之利益顯失均衡，益見其處分違法之處
    ，自有未恰。
  (四)綜上所述，原處分機關僅能吊扣受處分人違規當時所駕駛之
    車輛種類即普通小型車之駕駛執照，不得代以吊扣其普通聯
    結車之駕駛執照，原處分機關未審酌新修正之法律規定，逕
    對受處分人裁處吊扣普通職結車駕駛執照12個月之處分，於
    法未合。是受處分人此部分異議為有理由，應由法院將此部
    分之處分撤銷，又因受處分人並無普通小型車駕駛執照可供
    執行吊扣，爰就此部分另為不罰之諭知。至於原處分關於罰
    鍰及施以道安講習部分，未經聲明異議，自不在本件審究範
    圍內，附此敘明等語。
三、經本院審閱卷證後，認原審裁定，並無不合。抗告人抗告意
    旨，以上開情詞，而認本件依道路交通管理處罰條例第35條
    第1 項第1 款規定，吊扣受處分人普通聯結車駕駛執照，雖
    於同條例第68條修正後，吊扣受處分人所領有憑以許可駕駛
    汽車之駕駛執照，仍符合立法意旨云云。但按行政行為，採
    取之方法所造成之損害不得與欲達成目的之利益顯失均衡，
    行政程序法第7 條第3 款定有明文及行政罰法第18條規定意
    旨可資參照，故受處分人於上情若無自用小客車駕駛執照可
    供吊扣時，吊扣其普通聯結車駕駛執照以代之，雖可達成限
    制受處分人繼續駕駛自用小客車之目的，惟亦同時造成限制
    受處分人繼續駕駛普通聯結車之結果，所造成之損害已與欲
    達成目的之利益顯失均衡。且依前開所述修正後即本件行為
    時之道路交通管理處罰條例第68條規定，其既已將「吊扣」
    各級車類駕照之規定予以刪除，抗告人自不能逕行處分吊扣
    受處分人其他車種之駕駛執照。抗告人因受處分人駕駛自用
    小貨車而有上開違規行為，因受處分人並無普通小客車駕駛
    執照因而逕行吊扣其普通聯結車駕駛執照，顯已逾越修正後
    道路交通管理處罰條例第68條之規範意涵及範圍。
四、原審因而認抗告人依道路交通管理處罰條例第35 條第1項第
    1 款之規定，裁處吊扣受處分人普通聯結車駕駛執照12個月
    ，尚有不當，因而將原處分該部分撤銷，並諭知該撤銷部分
    不罰，本院經核並無違誤。抗告人以前開情詞，指摘原裁定
    不當，為無理由，應予駁回。
五、據上論結，應依道路交通案件處理辦法第26條，刑事訴訟法
    第412 條，裁定如主文。
中    華    民    國    98    年    1     月    12    日
                  刑事第七庭    審判長法  官  莊飛宗
                                      法  官  孫啟強
                                      法  官  邱明弘
以上正本證明與原本無異。
本裁定不得再抗告。
中    華    民    國    97    年    1     月    12    日
                                      書記官  曾允志


司法院資訊處製作；財團法人民間司法改革基金會備份。
